ACORDAO-COMPLETO-2501181

ACÓRDÃO 2306/2021 ATA 38/2021 - PLENÁRIO

VISTOS, relatados e discutidos estes autos de levantamento de informações sobre a estratégia utilizada para a implantação de hospitais de campanha para atendimento aos pacientes acometidos pela Covid-19,
ACORDAM os Ministros do Tribunal de Contas da União, reunidos em sessão do Plenário, ante as razões expostas pelo Relator, em:
9.1. arquivar os presentes autos, com fulcro no art. 169 inciso V, do Regimento Interno do TCU;

Levantamento de informações sobre os hospitais de campanha implantados pelos entes subnacionais, de forma a conhecer a estratégia utilizada na ampliação, organização e disponibilização de leitos para atendimento aos pacientes acometidos pela Covid-19, bem como avaliar as razões da desativação desses hospitais.

Ministério da Saúde.

3. Interessados/Responsáveis:
3.1. Interessado: Identidade preservada (art. 55, caput, da Lei 8.443/1992)
3.2. Responsável: Identidade preservada (art. 55, caput, da Lei 8.443/1992).

13.1. Ministros presentes: Ana Arraes (Presidente), Walton Alencar Rodrigues, Benjamin Zymler (Relator), Augusto Nardes, Raimundo Carreiro, Bruno Dantas, Vital do Rêgo e Jorge Oliveira.
13.2. Ministro-Substituto convocado: Augusto Sherman Cavalcanti.
13.3. Ministros-Substitutos presentes: Marcos Bemquerer Costa, André Luís de Carvalho e Weder de Oliveira.

BENJAMIN ZYMLER

Trata-se de levantamento de informações sobre a estratégia utilizada na ampliação, organização e disponibilização de leitos por meio de hospitais de campanha para atendimento aos pacientes acometidos pela Covid-19, bem como de avaliação acerca das razões de desativação desses hospitais.
2.	A auditoria de levantamento foi motivada em razão da determinação 9.3 do Acórdão 633/2021-TCU-Plenário:
"9.3. determinar à Segecex que, no prazo de 15 dias, autue nova ação de controle com a finalidade específica de apurar as causas e as responsabilidades dos gestores pelo desativamento dos hospitais de campanha montados pelos Estados, Distrito Federal e Municípios para o tratamento de pacientes acometidos pela covid-19;"
3.	Transcrevo, a seguir, o relatório da unidade técnica:
	"Identificação do objeto
Para o contexto deste levantamento, de acordo com WHO (2003, p. 7) , um Hospital de Campanha é definido como uma unidade de saúde móvel, independente e autossuficiente, capaz de rápida implantação e expansão ou contratação para atender às necessidades de emergência imediatas por um período de tempo especificado. Ademais, os hospitais de campanha são implantados nos seguintes casos: (a) após uma declaração de emergência pelas autoridades de saúde do país afetado; (b) quando estão integrados ao sistema local de serviços de saúde; e (c) quando os papéis e responsabilidades para sua instalação e operacionalização foram claramente definidos.
Desse modo, Hospitais de Campanha têm como característica principal o fato de serem uma estrutura hospitalar que pode ser colocada em operação rapidamente, de caráter temporário e, na maior parte das vezes, voltada ao atendimento de pacientes com condições médicas semelhantes, atingidas por situações de emergência e calamidade pública, como é o caso da pandemia da Covid-19. 
De acordo com a Portaria GM/MS 1.514/2020, Hospitais de Campanha implantados para o atendimento a pacientes com sintomas respiratórios Covid-19 devem ser pensados como estratégia complementar, em caráter excepcional e temporário, para a ampliação e organização da oferta de leitos na rede.
Um Hospital de Campanha deve ser cadastrado no Cadastro Nacional de Estabelecimentos de Saúde (CNES) , atuando na rede como uma "porta com acesso regulado" e com a função de receber os pacientes com sintomas respiratórios referenciados pelos serviços de saúde "porta aberta" (pontos de triagem disponibilizados na rede) , caracterizada pelo atendimento de baixa e média complexidade, atuando também na retaguarda clínica da rede hospitalar permanente de alta complexidade que possui leitos de UTI dedicados à Covid-19, conforme ilustrado na Figura 01.
Seu eixo principal deve estar voltado para a unidade funcional de internação, com perfil assistencial composto da seguinte forma (art. 6º da Portaria GM/MS 1.514/2020) :
Leito de Internação Clínica: voltado para a internação de pacientes com sintomas respiratórios de baixa complexidade;
Leito de Suporte Ventilatório Pulmonar: apoio a internação clínica com a função de tratamento dos casos de piora do quadro respiratório que necessite de suporte ventilatório não invasivo e invasivo; e estabilização do paciente, quando apresentar estado de choque e instabilidade hemodinâmica, até o remanejamento à unidade de referência hospitalar que possua leito de UTI para enfrentamento da Covid-19.
Sua implantação deverá fazer parte dos Planos de Contingência elaborados pelos governos Estaduais, do Distrito Federal e dos Municípios no âmbito da emergência pela pandemia da Covid-19 (art. 2º da Portaria 1.514/2020) .
Figura 1- Fluxo sugerido pelo Ministério da Saúde para a rede abrangendo Hospitais de Campanha

Fonte: Ministério da Saúde (disponível em: , acesso em 11/5/2021) 
Para definir a estratégia de organização e ampliação dos leitos por meio da implantação de Hospitais de Campanha, os gestores podem levar em consideração as seguintes estratégias anteriores (art. 3º da Portaria GM/MS 1.514/2020) :
Priorizar a estruturação dos leitos clínicos e de UTI em unidades hospitalares existentes e permanentes da rede assistencial;
Ampliar os leitos clínicos de UTI nas unidades hospitalares existentes e permanentes, aproveitando áreas não assistenciais e assistenciais com menor utilização em relação ao enfrentamento da Covid-19, de preferência, tornando essas áreas exclusivas para este tipo de atendimento;
Dedicar unidades hospitalares existentes e permanentes exclusivamente para o enfrentamento da Covid-19, realizando os ajustes necessários na rede com a realocação dos serviços da unidade dedicada para outras unidades da rede;
Analisar a contratação de leitos clínicos e de UTI da saúde suplementar, utilizando a infraestrutura existente na esfera privada da rede.
Quando o excesso da demanda saturar a capacidade instalada, observando-se as estratégias supramencionadas, implantar-se-á Hospitais de Campanha para organizar e ampliar leitos clínicos para atendimento aos pacientes com sintomas respiratórios nas seguintes formas/modelos (art. 5º da Portaria GM/MS 1.514/2020) :
Anexo a unidades de saúde hospitalares existentes e permanentes;
Em equipamentos urbanos como estádios de futebol ou centro de convenções;
Em áreas abertas, desde que vinculados a estruturas hospitalares pré-existentes; ou
Qualquer estrutura existente que o comporte, readequado para o perfil de atendimento a que se destina.
O Hospital de Campanha deve contemplar espaço físico, equipe assistencial e de apoio técnico, equipamentos médico-hospitalares, mobiliários e insumos, condizentes com as atividades a serem realizadas.
2.2.1. Hospitais de Campanha no Brasil e no Mundo
Países com sistemas de saúde estruturados e universais como França, Espanha, Itália, Reino Unido e Canadá tiveram que recorrer aos hospitais de campanha para expandir a capacidade de atendimento no enfrentamento à Covid-19. Outras localidades receberam ainda hospitais de campanha humanitários, como a África do Sul, que teve um hospital montado pela organização Médico Sem Fronteiras, e a região conflagrada de Gaza, na Palestina, que não conta sequer com um sistema de saúde. Países asiáticos mais modestos como Vietnã e Tailândia também montaram suas estruturas, e a China foi a primeira a construir, em tempo recorde, hospitais temporários que deveriam receber milhares de pessoas. Em junho, a Índia montou a maior estrutura do mundo, com 10 mil leitos (Soares, AA. et al, 2020) .
Na Espanha, como ocorrido na Itália, a pandemia se agravou em meados de março de 2020. Madri, região com 6,7 milhões de habitantes, possuía trinta e seis hospitais públicos, com disponibilidade de 15.277 leitos hospitalares. A região possuía também 692 leitos de UTI, os quais geralmente contavam com taxa de ocupação em torno de 60% (https://seq.es/wp-content/uploads/2021/03/candel22mar2021.pdf, acesso em 4/5/2021) .
Frente ao agravamento da situação emergencial, as autoridades locais começaram a conjeturar a possibilidade de criar unidades temporárias de assistência a fim de atender a demanda. Para tanto, foram abertos espaços para a alocação dessas unidades, os quais deveriam ser flexíveis e capazes de serem modificados a fim de receber pacientes e, assim, descongestionar os serviços de emergência.
Destaca-se que a tomada de decisão teria de ocorrer em reduzido espaço de tempo, uma vez que os serviços de emergência locais estavam prestes a colapsar. A admissão pressupunha o baixo risco de o paciente ser submetido a unidade de tratamento intensivo, bem como estar dentro dos parâmetros de oxigenação terapêuticos.
Depois de cinco dias de operação, o hospital possuía a capacidade de receber 930 pacientes, tornando-se assim o terceiro maior hospital da capital espanhola. Até o final de março de 2020, o hospital recebeu 1.300 pacientes, sendo que esse número aumentou para 2.500 nas duas semanas seguintes.
Durante o seu funcionamento, 3.817 pacientes foram atendidos no hospital, sendo cinco dias a duração média de internação. Desses, cento e treze pacientes foram transferidos para outras unidades de saúde devido a agravos em suas condições, sendo registrados dezesseis óbitos. 
Ao se incluir os custos de aluguéis das estruturas pré-existentes (as quais incluíam banheiros, circuladores de ar, bem como facilidades de acesso) , o custo estimado total do empreendimento foi de cerca de dezoito milhões de euros.
Tal como ocorrido em Madri, o Reino Unido também optou pela abertura de hospitais de campanha no intuito de mitigar as fatalidades da pandemia do Coronavírus (fonte: https://g1.globo.com/mundo/noticia/2020/04/03/hospital-de-campanha-com-4-mil-leitos-e-aberto-em-londres.ghtml, acesso em 5/5/2021) . 
O Programa Nightingale consistia na construção de sete unidades de saúde temporárias na região de Londres, sendo os locais escolhidos usualmente ocupados por centros de convenções.
Todos estes setes hospitais de campanha foram construídos durante a primeira onda da pandemia, sendo que os dois maiores, com capacidade para até quatro mil leitos, foram reativados e colocados em espera para uma eventual nova onda.
No entanto, nenhum desses hospitais no Reino Unido chegou a ser utilizado em larga escala (fonte: https://www.bbc.com/news/health-56327214, acesso em 5/5/2021) . A título de exemplo, a unidade de Yorkshire não tratou nenhum paciente, mesmo tendo à sua disposição 500 leitos. Convém registrar que algumas unidades continuaram abertas, funcionando como centros de vacinação.
Financiado mediante doação privada, a cidade de Milão (Itália) conseguiu construir um hospital de campanha com capacidade de mil e duzentos leitos, dos quais foram duzentos reservados para pacientes críticos. Hospitais com características semelhantes foram construídos ao redor do mundo, tal como em Nova Iorque, Estocolmo, Teerã, etc.
Registra-se que, do mesmo modo que ocorreu em Yorkshire na Inglaterra, nem sempre essas unidades chegam a entrar em operação. Nesse sentido, verifica-se o caso do Hospital de Messe em Berlim, que possuía mil leitos.
Também ocorreram situações nas quais as unidades temporárias não receberam o fluxo de pacientes esperado. Como exemplo, pode-se citar o caso do Hospital de Campanha construído no Centro Nacional de Tênis Billie Jean King em Nova Iorque, o qual, sob o custo de cinquenta e dois milhões de dólares, atendeu apenas setenta e nove pacientes durante o mês de abril de 2020 (fonte: https://www.nytimes.com/2020/07/21/nyregion/coronavirus-hospital-usta-queens.html, acesso em 5/5/2021) .
No Brasil, também não foi diferente. De acordo com Soares e Ferreira (2020) , a falta de planejamento na adoção dos Hospitais de Campanha levou a atrasos, a não execução de unidades previstas, ao fechamento de outras que não chegaram mesmo a ser inauguradas ou ainda à baixa ocupação das que permaneceram abertas - como foram os casos dos Hospitais de Campanha dos estados do Rio de Janeiro e de Minas Gerais. A dificuldade de planejamento para a ampliação da oferta de leitos por meio de Hospitais de Campanha foi agravada, ainda pela ausência do Ministério da Saúde da sua função de coordenar o enfrentamento da pandemia - ao não centralizar, por exemplo, a compra de insumos estratégicos e ao não definir os critérios técnicos para a implantação dos Hospitais de Campanha no início da pandemia. A publicação Portaria GM/MS 1.514/2020, específica sobre Hospitais de Campanha, veio somente em 15 de junho de 2020.
Importante destacar que em um país de dimensões continentais como o Brasil, chama atenção que, em fevereiro de 2020, 59,3% dos municípios não dispunham de respiradores/ventiladores, 51,9% não possuíam monitores de ECG, 39,6% não contavam com desfibriladores, 71,0% não registravam bombas de infusão, 84,6% não tinham tomógrafo e 90,4% não contabilizavam leitos de UTI para adultos (PORTELA MC. et al, 2020a) .
Em relação à oferta de leitos, de acordo com Soares e Ferreira (2020) , comparando os dados entre os meses de janeiro/2020 a setembro/2020, observou-se um aumento de 84% na oferta de leitos complementares, considerando somente os leitos de suporte ventilatório pulmonar - covid-19 adulto, leitos de UTI adulto e UTI II adulto-síndrome respiratória aguda grave (SRAG) -covid-19. Por outro lado, na oferta de leitos de internação observou-se um incremento menor, de apenas 7% (Tabela 1) .
Tabela 1 - Leitos de internação e leitos de UTI, Suporte ventilatório e UTI covid-19, segundo natureza jurídica - Brasil, janeiro, junho e setembro 2020
	Natureza jurídica
	LEITOS DE UTI ADULTO e LEITOS COVID-19
	LEITOS DE INTERNAÇÃO

		Jan/2020
	Jun/2020
	Set/2020
	Variação
	Jan/2020
	Jun/2020
	Set/2020
	Variação

	Ent Priv com fins lucrativos
	10.569
	12.587
	13.359
	26%
	95.035
	96.286
	100.284
	6%

	Ent Priv sem fins lucrativos
	11.158
	17.103
	19.060
	71%
	162.342
	163.873
	165.764
	2%

	Órgão público/ Soc econ Mista /Empr Pública
	8.667
	21.013
	23.426
	70%
	168.729
	188.764
	189.928
	13%

	Total
	30.394
	50.703
	55.845
	84%
	426.106
	448.923
	455.976
	7%

Fonte: Hospitais de Campanha e a expansão da capacidade de atendimento no enfrentamento da Covid-19 (OPGH/Fiocruz) (Disponível em: . Acesso em: 11 maio 2021) 
Os leitos complementares disponíveis ao SUS tiveram um aumento de 63% (Tabela 2) , sendo que a participação dos Hospitais de Campanha não foi significativa (Tabela 3) (SOARES e FERREIRA, 2020) .
Tabela 2 - Leitos de UTI, Suporte ventilatório e UTI covid-19 no SUS, segundo natureza jurídica - Brasil, janeiro e setembro 2020
	Natureza jurídica
	Jan/2020
	Set/2020
	Variação

	Ent Priv com fins lucrativos
	1.128
	1.510
	34%

	Ent Priv sem fins lucrativos
	6.922
	10.819
	56%

	Órgão público/ Soc econ Mista /Empr Pública
	6.823
	11.975
	76%

	Total
	14.873
	24.304
	63%

Fonte: Hospitais de Campanha e a expansão da capacidade de atendimento no enfrentamento da Covid-19 (OPGH/Fiocruz) (Disponível em: . Acesso em: 11 maio 2021) 
Tabela 3 - Leitos de UTI Geral e Leitos de internação, segundo tipo de unidade de saúde - Brasil
	Unidade
	LEITOS DE UTI Geral
	LEITOS DE INTERNAÇÃO

		Mar/ 2020
	Ago/ 2020
	%
	Incre mento
	%
	Jan/ 2020
	Ago/ 2020
	%
	Incremento
	% 

	Hospitais de Campanha
	409
	1.484
	2,1%
	1.075
	6,8%
	0
	10.754
	2,4%
	10.754
	36,1%

	Outras Unidades de Saúde
	53.017
	67.772
	97,9%
	14.755
	93,2%
	426.106
	445.120
	97,6%
	19.014
	63,9%

	Total
	53.426
	69.256
	100%
	15.830
	100%
	426.106
	455.874
	100%
	29.768
	100%

Fonte: Hospitais de Campanha e a expansão da capacidade de atendimento no enfrentamento da Covid-19 (OPGH/Fiocruz) (Disponível em: . Acesso em: 11 maio 2021) 
Conforme Soares e Ferreira (2020) , da análise da Tabela 3 verifica-se que os leitos de UTI em Hospitais de Campanha tiveram um aumento de 6,8% entre os meses de março a agosto de 2020, representando uma participação de 2,1% desses leitos em relação ao total de leitos de UTI Geral no período. Em relação a leitos de internação, os Hospitais de Campanha apresentaram 36,1% de incremento entre os meses de janeiro a agosto de 2020, e tiveram uma participação de 2,4% ao total desse tipo de leito em agosto de 2020.
Embora a Organização Mundial da Saúde (OMS) recomende como aceitável uma quantidade entre 3 a 5 leitos hospitalares para cada grupo de 1.000 habitantes (SCHETTINO e MIRANDA, 2021, p. 127) , durante a pandemia da covid-19, alcançar essa disponibilidade de leitos, por si só, pode não ser suficiente para o atendimento de todos, tendo em vista fatores como a baixa rotatividade na ocupação de leitos e a recuperação da covid-19 levar em torno de duas semanas, o que faz com que cada leito possa ser usado, em média, por dois pacientes em um mês (https://coronavirus.butantan.gov.br/ultimas-noticias/o-desafio-dos-gestores-quantos-leitos-de-uti-a-pandemia-requer. Acesso em 7/2/2021) .
A Tabela 4 mostra, em marco de 2020, a disponibilidade de leitos hospitalares nas diversas regiões do Brasil e a desigualdade quando se compara os números para os usuários do sistema público de saúde com aqueles que têm acesso à saúde complementar (SCHETTINO e MIRANDA, 2021, p. 128) .
Tabela 4 - Disponibilidade de leitos hospitalares no Brasil (dados de março/2020) 
	Região
	População (milhões) 
	Leitos Hosp (mil) 
	Leitos/1.000 hab 
 (geral) 
	Usuários do SUS (milhões) 
	Leitos Hosp SUS (mil) 
	Leitos/1.000 usuários do SUS
	Leitos/1.000 usuários da Saúde Suplementar

	Norte
	18,2
	30,8
	1,7
	16,6
	24,5
	1,5
	3,8

	Nordeste
	56,6
	115,9
	2,0
	49,8
	92,9
	1,9
	3,4

	Sudeste
	87,7
	176,0
	2,0
	59,3
	109,3
	1,8
	2,4

	Sul
	29,0
	73,5
	2,5
	22,3
	50,4
	2,2
	3,5

	Centro-Oeste
	16,0
	37,3
	2,3
	12,8
	23,6
	1,8
	4,3

	Total
	207,5
	433,6
	2,1
	161,1
	300,7
	1,9
	2,9

Fonte: Hospitais de Campanha para o enfrentamento da Covid-19 no Brasil. Coleção Covid-19; Brasília-DF, v5, p. 128 (Disponível em: < https://www.conass.org.br/biblioteca/volume-5-acesso-e-cuidados-especializados/>. Acesso em: 9 julho 2021) - com ajustes
Para Schettino e Miranda (2021, p. 128) , esses dados justificam a preocupação das Secretarias Municipais e Estaduais de Saúde, assim como do Ministério da Saúde, de buscar alternativas para a ampliação do número de leitos hospitalares, particularmente para o atendimento de pacientes usuários do sistema público de saúde.
1.1   Objetivo e escopo do levantamento
2.3.1. Objetivo
Levantar informações sobre os Hospitais de Campanha implantados pelos estados, Distrito Federal e municípios, de forma a conhecer a estratégia utilizada na ampliação, organização e disponibilização de leitos para atendimento aos pacientes acometidos pela Covid-19, bem como avaliar as razões da desativação desses hospitais.
2.3.2. Responsáveis
De acordo com a Portaria MS/GM 1.514/2020, a implantação dos Hospitais de Campanha é de responsabilidade dos estados, Distrito Federal e municípios. 
Pela mesma Portaria, o Ministério da Saúde tem por atribuição prestar apoio técnico para a implantação dos Hospitais de Campanha mediante a disponibilização de documento orientativo para o planejamento e implantação, disponível no endereço eletrônico: , acesso em 21/5/2021.
A Anvisa tem o papel de estabelecer normas e orientação sobre a estruturação física funcional dos Hospitais de Campanha, como foi o caso da definição das Notas Técnicas 141/2020/ SEI/GRECS/GGRTES/DIRE1/ANVISA e 69/2021/SEI/GRECS/GGRTES/DIRE1/ANVISA.
2.3.3. Outros trabalhos realizados sobre Hospitais de Campanha 
2.3.3.1. pelo TCU
Processo TC Processo 009.594/2021-3 - Representação acerca da contratação emergencial de organização social para gestão, operacionalização e execução de ações e serviços no Hospital de Campanha Arena Fonte Nova.
Processo TC Processo 000.367/2021-4 - Representação referente ao Contrato 067/2020 - dispensa de licitação nº 453/2020, para contratação emergencial de empresa especializada em construção civil para implantação de hospital de campanha no Estádio Nacional de Brasília Mané Garrincha.
Processo TC Processo 033.579/2020-2 - Representação sobre possíveis irregularidades envolvendo recursos repassados ao Hospital de Campanha do Anhembi.
Acórdão 2833/2020-TCU-Plenário, de relatoria do Ministro Raimundo Carreiro, referente ao relatório de consolidação das fiscalizações relacionadas a investimentos em obras públicas realizadas pelo TCU entre setembro de 2019 a agosto de 2020, consoante o art. 2º, inciso II da Resolução-TCU 280, de 15/6/2016, o qual estabelece que o "ciclo Fiscobras é o período compreendido entre 1º de setembro e 30 de agosto do ano subsequente, no qual são executadas as respectivas fiscalizações".
Foi realizado acompanhamento nas edificações hospitalares em combate à Covid-19 (TC Processo 016.795/2020-2, Relator: Ministro Aroldo Cedraz) , particularmente em dois empreendimentos: na implantação do hospital de campanha em Águas Lindas de Goiás/GO, realizado pelo Ministério da Saúde, com apoio do Ministério da Infraestrutura; e na contratação do projeto e construção do Centro Hospitalar de Atenção Especializada e Apoio às Pesquisas Clínicas para Pacientes Graves - Sars-Cov-2, localizado no Rio de Janeiro, realizado pela Fiocruz. Quanto ao primeiro, constatou-se que foi autorizado sem a verificação de critérios prévios que comprovassem que todas as medidas para a ampliação dos leitos hospitalares haviam sido adotadas pelo estado de Goiás, ou pelo município, morosidade na assinatura do Acordo de Cooperação e assinatura do contrato após a implantação do objeto. Quanto ao último, evidenciou-se que a Fiocruz não cumpriu as etapas prévias à contratação, que não realizou pesquisas de mercado para a seleção da empresa contratada, e que houve a contratação irregular da elaboração dos projetos do centro hospitalar por meio da fundação de apoio (Fiotec) . Espera-se que a auditoria contribua para as melhorias procedimentais dos órgãos, atinentes à economicidade, nas licitações emergenciais, por dispensa, que envolvam recursos federais.
Acórdão 1888/2020-TCU-Plenário, de relatoria do Ministro Benjamin Zymler, referente a relatório de acompanhamento com o objetivo de avaliar a estrutura de governança montada pelo Ministério da Saúde para o combate à crise gerada pelo novo coronavírus, bem como os atos referentes à execução de despesas públicas, de forma amostral, pelo referido órgão e suas unidades subordinadas, sob os aspectos da legalidade, legitimidade, economicidade, eficiência e efetividade. Nesta oportunidade, apreciou-se o segundo relatório parcial elaborado pela SecexSaúde, em continuidade ao trabalho anterior.
VII. DA ATUAÇÃO DOS HOSPITAIS FEDERAIS NO RJ NO CONTEXTO DA PANDEMIA CAUSADA PELA COVID-19
237.	O Tribunal recentemente, na data de 3/6/2020, recebeu representação de autoria do Ministério Público de Contas, instado por representação do MPF, relatando omissão do Governo Federal ao não contratar profissionais de saúde para atuar nesses hospitais, os quais teriam leitos equipados para receber pacientes, mas bloqueados no sistema do SUS por falta de recursos humanos (TC Processo 020.437/2020-0) .
238.	Aquela representação contém informações extraídas de um sistema denominado Plataforma SMS-RJ, da Secretaria Municipal de Saúde do Rio de Janeiro, obtidas pelo MPF/RJ em 15/5/2020, relacionando, em cada um dos seis hospitais federais situados na cidade do Rio de Janeiro, o quantitativo de leitos impedidos que estão preparados para tratar pacientes acometidos pelo novo coronavírus e afirma que uma parcela desses leitos poderia ser ativada caso houvesse a disponibilização de recursos humanos (RH) adequados (peça 2, p. 15-25, do TC Processo 020.437/2020-0) .
 (...) 
240.Está em andamento o Edital 74/2020, lançado pela Empresa Pública de Saúde do Rio de Janeiro S/A - Riosaúde, em 22/4/2020, para contratar RH que atue no Hospital de Campanha da Prefeitura do Rio de Janeiro (Riocentro) , Hospital Federal de Bonsucesso e Hospital Universitário Clementino Fraga Filho (Fundão) . Conforme se observa no endereço eletrônico da Riosaúde, já foram realizados diversos chamamentos e ainda não se alcançou a contratação do quantitativo de profissionais de saúde necessário para a abertura de todos os leitos programados (http://prefeitura.rio/rio-saude/processo-seletivo/http://prefeitura.rio/rio-saude/processo-seletivo/) .
2.3.3.2. Por outros Órgãos de Controle
Eventuais investigações e ações de controle realizadas a respeito da implantação de Hospitais de Campanha pelo Ministério Público Federal (MPF) , Ministério Público Estadual (MPE) , Tribunais de Contas Estaduais e Municipais (TCE e TCM) , Denasus e Controladoria Geral da União encontram-se sumarizadas no Apêndice F.
2.4. Metodologia
O trabalho foi conduzido em conformidade com as Normas de Auditoria do TCU e o Roteiro de Levantamento do TCU e com observância aos princípios fundamentais de auditoria do setor público das Normas Internacionais das Entidades Fiscalizadoras Superiores (ISSAI 100) . Nenhuma restrição foi imposta aos exames.
Durante o planejamento do Levantamento, foram realizadas pesquisas bibliográficas, busca e revisão de reportagens jornalísticas, análise dos Acórdãos exarados pelo TCU relacionados com a implantação dos Hospitais de Campanha pelos estados, Distrito Federal e municípios, bem como reuniões com gestores do Ministério da Saúde e do Conselho Nacional de Secretários de Saúde (Conass) . 
Como forma de aprofundar os conhecimentos sobre o tema objeto de estudo e com o objetivo de levantar os principais problemas que poderiam requerer maior atenção da equipe de auditoria e o aprofundamento da investigação, foram executadas, ainda, técnicas de diagnóstico de auditoria para a elaboração da Matriz de Planejamento:
a)	Análise SWOT, na qual foram levantadas forças, fraquezas, oportunidades e ameaças associadas à implantação dos Hospitais de Campanha, bem como as razões da desativação desses hospitais (Apêndice B) ;
b)	Diagrama de Verificação de Riscos (DVR) , no qual foram avaliados os riscos associados à desativação de Hospitais de Campanha no atendimento aos pacientes acometidos da Covid-19 (Apêndice C) ;
Na etapa de execução do trabalho, foram desenvolvidas análises qualitativas a partir das informações solicitadas ao Ministério Público Federal (MPF) , Ministério Público Estadual (MPE) , Tribunais de Contas Estaduais e Municipais (TCE e TCM) , Denasus, Controladoria Geral da União e Polícia Federal sobre eventuais investigações e ações de controle realizadas a respeito da implantação dos Hospitais de Campanha.
Também foi realizada pesquisa eletrônica - utilizando a ferramenta limesurvey, com envio de questionário para Secretarias Estaduais e Municipais de Saúde (SES e SMS) , a partir da amostra de Hospitais de Campanha que se encontra no Apêndice D.
O questionário teve como objetivo levantar informações que não puderam ser respondidas pelo Ministério da Saúde, tais como dados sobre os termos do contrato, o montante de recursos federais envolvidos, empresa e tipo de serviço contratado para implantação dos Hospitais de Campanha; dados sobre gestão dessas unidades hospitalares, referente à data e justificativa para desativação dos Hospitais de Campanha, quantidade de leitos disponibilizados, quantidade de pacientes acometidos pela Covid-19 atendidos pelos Hospitais de Campanha, entre outros itens.
Cabe destacar que a partir de informações fornecidas pelo Ministério da Saúde e Denasus, foram identificados 308 possíveis Hospitais de Campanha, implantados em 25 unidades da federação, à exceção de Espírito Santo e Tocantins. Destes possíveis Hospitais de Campanha, 85 unidades hospitalares temporárias constavam como desativadas no CNES (posição de maio/2021) .
Os critérios aplicados para definição da amostra para envio do questionário para as Secretarias Estaduais e Municipais de Saúde foram:
Hospitais de Campanha de Gestão Estadual ou mista: todos selecionados.
Hospitais de Campanha de Gestão Municipal:
b1) Hospitais de Campanha desativados
b2) Hospitais de Campanha com maior produção de AIH (Autorização de Internação Hospitalar) 
b3) Cada Secretaria do TCU nos estados (SEC-Estadual) selecionou, no mínimo, Hospitais de Campanha de 4 municípios, observando os critérios b1) e b2) , à exceção da SEC-SP que selecionou Hospitais de Campanha de 6 municípios, tendo em vista que foram identificadas 86 unidades hospitalares temporárias no estado, sendo 11 de Gestão Estadual e 76 de Gestão Municipal, com 29 Hospitais de Campanha desativados em 24 municípios do estado.
Assim, a amostra abrangeu 189 Hospitais de Campanha, sendo 95 unidades de Gestão Estadual e 94 de Gestão Municipal, compreendendo 69 unidades hospitalares temporárias desativadas (Apêndice D) .
O questionário eletrônico (Apêndice G) foi encaminhado para 25 gestores estaduais e 69 gestores municipais.
A partir da resposta ao questionário, obteve-se informações de 124 Hospitais de Campanha, além de 6 unidades hospitalares que não se caracterizaram como tal, totalizando 130 em relação à amostra definida, correspondente a 69%.
O detalhamento dos métodos utilizados para definição da amostra dos Hospitais de Campanha para envio do questionário e dos resultados obtidos encontra-se melhor explicitado no Apêndice A.
Uma das limitações enfrentadas no levantamento diz respeito a não resposta ao questionário eletrônico por algumas Secretarias Municipais e Estaduais de Saúde, conforme apresentado na Tabela 5, que afetou no percentual de respostas (69%) e resultou na indisponibilidade de informações para a análise e interpretação consolidada dos dados, na medida em que não permitem a generalização dos resultados, em seu conjunto, para todo o universo de Hospitais de Campanha selecionados. A título de exemplo, a SES do Ceará, que não respondeu ao questionário, fez com que as informações de doze Hospitais de Campanha não fossem consideradas na análise realizada; e, da mesma forma, a SES do Pará, cujas informações de cinco Hospitais de Campanha não fizeram parte dos dados examinados no presente trabalho.
Tabela 5 - Gestores de Secretarias de Saúde que não responderam ao questionário
	UF
	SES
	SMS

	AL
	SES Alagoas
	SMS de Maragogi
SMS de Marechal Deodoro

	CE
	SES Ceará
	
	DF
	SES Distrito Federal
	
	GO
		SMS Santa Helena de Goiás

	PA
	SES Pará
	
	PI
		SMS São José do Divino

	PR
	SES Paraná
	
Fonte: Elaborado pela equipe, a partir da compilação da resposta ao questionário
Além disso, notou-se uma subnotificação da quantidade de Hospitais de Campanha informada pelos gestores respondentes. No estado de Goiás foram identificadas 8 unidades hospitalares como possíveis Hospitais de Campanha sob a gestão estadual, porém o gestor da SES informou apenas uma, localizada em Águas Lindas de Goiás. A mesma situação foi verificada em Minas Gerais, em que foram identificados seis Hospitais de Campanha sob a gestão estadual, e o respondente da SES informou apenas um, localizado em Belo Horizonte. Igualmente no Rio de Janeiro, em que foram identificados nove Hospitais de Campanha sob a gestão estadual, e o respondente da SES informou apenas duas unidades hospitalares temporárias.
Por fim, outra limitação diz respeito ao não encaminhamento de informações de relatórios de eventuais ações de controle a respeito da implantação de Hospitais de Campanha, para fins de análise e apreciação do tema, de forma a conhecer e identificar as fiscalizações, inspeções e inquéritos instaurados pelos órgãos de controle, abrangendo os Tribunais de Contas Estaduais e Municipais, além do TCDF, Ministério Público Estadual e Municipal, incluindo o MPDFT, Denasus e o Departamento da Polícia Federal.
Os órgãos que não apresentaram as informações a este Tribunal de Contas, além do Departamento da Polícia Federal (DPF) , estão relacionados na Tabela 6.
Tabela 6 - Órgãos de Controle que não apresentaram informações ao TCU
	UF
	TCE/TCM/TCDF
	MPE/MPDFT
	MPF
	Denasus

	AC
		Não encaminhado
		
	AL
	Não encaminhado
	Não encaminhado
	Não encaminhado
	Não encaminhado

	AP
	Não encaminhado
			
	AM
		Não encaminhado
		
	CE
				Não encaminhado

	DF
	Não encaminhado
	Não encaminhado
	Não encaminhado
	Não encaminhado

	MG
				Não encaminhado

	PB
				Não encaminhado

	PE
		Não encaminhado
		
	RJ
	Não encaminhado
	Não encaminhado
		
	RR
				Não encaminhado

	SC
	Não encaminhado
			
	SP
				Não encaminhado

	Fonte: Fonte: Elaboração própria
Releva destacar que as informações sobre relatórios recebidos a respeito de fatos apurados pelos citados órgãos encontram-se resumidos no Apêndice F.
Análise das Questões sobre os Hospitais de Campanha
A análise SWOT e o Diagrama de Verificação de Riscos (DVR) permitiram identificar os fatores de risco e conhecer a estratégia utilizada na ampliação, organização e disponibilização de leitos pelos Hospitais de Campanha, bem como avaliar as razões da desativação dessas unidades hospitalares.
Assim, foram formuladas duas questões para avaliar a operacionalização dos Hospitais de Campanha implantados pelos estados, Distrito Federal e municípios, para atendimento aos pacientes acometidos pela Covid-19:
Questão 1: Em que medida a implantação dos Hospitais de Campanha atendeu aos objetivos e resultados esperados?
Questão 2: Em que medida foram observados parâmetros e critérios objetivos para a desativação dos Hospitais de Campanha?
1.2   Em que medida a implantação dos Hospitais de Campanha atendeu aos objetivos e resultados esperados?
Para Noronha et al. (2020) , a construção de Hospitais de Campanha foi importante para aliviar a pressão sobre o sistema de saúde decorrente da demanda adicional gerada pela Covid-19, tanto em locais onde historicamente havia vazios assistenciais como também naqueles onde já se observava uma pressão do lado da demanda. Ademais, consideram que a construção imediata de Hospitais de Campanha foi necessária e isso foi verificada em diversas localidades do Brasil. Até o dia 20 de abril, segundo os autores, de acordo com CNES, foram organizados 80 Hospitais de Campanha, resultando em um incremento de cerca de 6.300 leitos.
No levantamento realizado pela equipe junto ao Ministério da Saúde e Denasus, em maio de 2021, foram identificados 308 possíveis Hospitais de Campanha cadastrados no CNES. Releva destacar que apenas o estado de São Paulo implantou 87 dessas unidades hospitalares temporárias, correspondente a 28,25% de todos os Hospitais de Campanha construídos no País.
O questionário eletrônico foi encaminhado para 25 gestores estaduais e 68 gestores municipais, contemplando uma amostra de 189 Hospitais de Campanha, dos quais se obteve resposta com informações de 124 Hospitais de Campanha, para fins de análise de dados.
De acordo com os respondentes, apenas quatro Hospitais de Campanha não foram implantados no prazo (3%) , 115 foram implantados no prazo estabelecido (93%) e cinco não foram entregues e/ou concluídos (4%) (Gráfico 1) .
Gráfico 1 - Prazo de entrega para implantação de Hospitais de Campanha, segundo resposta ao questionário pelos gestores estaduais e municipais

Fonte: elaboração própria a partir da resposta ao questionário eletrônico
Em relação ao mês/ano de implantação dos Hospitais de Campanha, pelos dados informados pelos respondentes, 75,81% foram entregues entre os meses de março/2020 a julho/2020, e 13,71% entregues entre os meses de fevereiro/2021 a março/2021, totalizando 89,52% para os dois períodos, conforme indicado na Tabela 7. 
Do exame dos dados epidemiológicos constantes da "Tabela de casos notificados semanalmente - Brasil", no Apêndice E, grosso modo, pode-se verificar que esses 89,52% dos Hospitais de Campanha foram implantados e entregues no período em que o número de casos confirmados de Covid-19 encontrava-se com tendência de alta. 
Tabela 7 - Quantidade de Hospitais de Campanha implantados por Região a partir da resposta ao questionário por amostra
	Período
	Centro-Oeste
	Nordeste
	Norte
	Sudeste
	Sul
	Total Geral
	%

	2020
	6
	40
	17
	25
	8
	96
	77,42%

	Março
	-
	2
	1
	1
		4
	3,23%

	Abril
	1
	11
	4
	13
	6
	35
	28,23%

	Maio
	1
	15
	3
	8
	2
	29
	23,39%

	Junho
	2
	8
	7
		-
	17
	13,71%

	Julho
	2
	4
	1
	2
	-
	9
	7,26%

	Agosto
	-
	-
	1
	1
	-
	2
	1,61%

	2021
	1
	9
	6
	7
	-
	23
	18,55%

	Fevereiro
		1
	3
	1
	-
	5
	4,03%

	Março
	1
	5
	2
	4
	-
	12
	9,68%

	Abrir
	-
	-
	-
	2
	-
	2
	1,61%

	Maio
	-
	1
		-
	-
	1
	0,81%

	Junho
	-
	1
	1
	-
	-
	2
	1,61%

	Julho
	-
	1
		-
	-
	1
	0,81%

	Total Geral
	7
	49
	24
	33
	11
	124
	100,00%

Fonte: elaboração própria a partir da resposta ao questionário eletrônico
Pela quantidade de Hospitais de Campanha construídos em 2020 (77,42%) , percebe-se que naquele ano houve uma movimentação por parte dos gestores para reforçar a estrutura de saúde para atender à demanda acelerada de pacientes acometidos da Covid-19. 
Essas unidades hospitalares temporárias contribuíram para o melhor atendimento, com mais agilidade e rapidez, nas localidades aonde foram implantadas, gerando melhoria de resultados.
A Tabela 8 apresenta o quantitativo de leitos criados pelos Hospitais de Campanha em 2020/2021, a partir da resposta ao questionário eletrônico pelos gestores da saúde. Na amostra considerada, foram criados 10.580 leitos, sendo 7.945 leitos clínicos, 1.368 leitos de suporte ventilatório pulmonar e 1.267 leitos de UTI, tomando-se como referência a resposta sobre 124 Hospitais de Campanha. Dessas 124 unidades hospitalares, 80 tiveram o aporte de recursos federais para sua implantação.
Tabela 8 - Quantidade de Leitos criados pelos Hospitais de Campanha 2020/2021 a partir da resposta ao questionário eletrônico por amostra
	REGIÃO
	UF
	2020
	2021
	Total de Leitos por UF
	% Leitos por UF

			Nº Leitos Clínicos
	Nº Leitos de SVP
	Nº Leitos de UTI
	Nº Leitos Clínicos
	Nº Leitos de SVP
	Nº Leitos de UTI
		
	NORTE
	AC
	180
	0
	60

	240
	2,3%

		AP
	181
	132
	128

	441
	4,2%

		AM
	149
	66
	38
	110
	9
	1
	373
	3,5%

		PA
	111
	6
	0
	84
	4
	0
	205
	1,9%

		RO
	103
	85
	28

	216
	2,0%

	NORDESTE
	AL
	36
	12
	0

	48
	0,5%

		BA
	184
	10
	130
	20
	0
	30
	374
	3,5%

		CE
	290
	9
	34
	10
	4
	0
	347
	3,3%

		PB
	130
	32
	40

	202
	1,9%

		MA
	512
	27
	21
	120
	35
	0
	715
	6,8%

		PI
	183
	81
	60

	324
	3,1%

		PE
	897
	282
	74

	1.253
	11,8%

		SE
	174
	26
	2

	202
	1,9%

		RN
	110
	50
	40
	87
	6
	70
	363
	3,4%

	CENTRO OESTE
	GO
	260
	42
	64

	366
	3,5%

		MS
	160
	0
	0
	14
	3
	0
	177
	1,7%

		MT
	15
	4
	0

	19
	0,2%

	SUDESTE
	MG
	927
	86
	165
	33
	24
	0
	1.235
	11,7%

		SP
	2.163
	178
	79
	37
	18
	58
	2.533
	23,9%

		RJ
	424
	100
	145

	669
	6,3%

	SUL
	PR
	52
	2
	0

	54
	0,5%

		RS
	189
	35
	0

	224
	2,1%

	Total Geral
	7.430
	1.265
	1.108
	515
	103
	159
	10.580
	100,0%

Fonte: elaboração própria a partir da resposta ao questionário eletrônico
Obs: Leitos SVP: Leitos de Suporte Ventilatório Pulmonar
No entanto, no início da pandemia, em alguns locais, a entrega de Hospitais de Campanha passou por dificuldades, como erros de planejamento em razão da falta de apoio técnico do Ministério da Saúde, falta de medicamentos e equipamentos hospitalares.
O Gráfico 2 apresenta a avaliação do grau de satisfação dos gestores em relação à implantação e operacionalização dos Hospitais de Campanha, na escala de Likert: "Muito insatisfeito", "Insatisfeito", "Nem satisfeito, nem insatisfeito", "Satisfeito", "Muito satisfeito".
Cabe destacar que em relação à opção "Nem satisfeito, nem insatisfeito", a maioria dos respondentes comentou que assinalou esta alternativa pelo fato de que o ente federado não contou com o apoio Ministério da Saúde ou órgãos auxiliares nas ações indicadas. Logo, dada a impossibilidade de avaliar o item proposto, foi selecionada a opção "Nem satisfeito, nem insatisfeito".
Assim, na opinião dos participantes do questionário, a "atuação do Ministério da Saúde como coordenador do processo de aquisição centralizada de insumos e medicamentos" e a "atuação do Ministério da Saúde em relação à prestação de apoio técnico" foram os itens que geraram maior insatisfação ("Insatisfeito" ou "Muito insatisfeito") para implantação e operacionalização dos Hospitais de Campanha, respectivamente, com o percentual de 41,9% e 28,4%.
Ademais, pode-se inferir que, respectivamente, 39,2% e 41,9% dos respondentes avaliaram como "Nem insatisfeito, nem satisfeito" pela ausência de uma ação efetiva por parte do Ministério da Saúde, impossibilitando avaliar os itens propostos.
Gráfico 2 - Percepção dos Gestores Estaduais e Municipais sobre o grau de satisfação em relação à atuação do Ministério da Saúde e da Anvisa

	Fonte: elaboração própria
	Obs: 	LSV - Leito de Suporte Ventilatório
		AIH - Autorização de Internação Hospitalar
Pode-se considerar que o Ministério da Saúde deixou de prestar o apoio técnico necessário para os entes subnacionais para a implantação dos Hospitais de Campanha quando do início da pandemia, tendo em vista que a publicação da Portaria GM/MS 1.514/2020 - norma infralegal que estabeleceu os critérios técnicos para a implantação de Hospital de Campanha voltada para o atendimento aos pacientes no âmbito da emergência pela pandemia da Covid-19 - ocorreu, de forma tardia, em 15 de junho de 2020, quando já tinham sido implantados mais de 180 Hospitais de Campanha, entre março a junho de 2020, correspondente a 58,45%, do total de 308 possíveis unidades hospitalares temporárias identificadas no CNES, ou, se considerarmos as respostas ao questionário eletrônico, 65 Hospitais de Campanha entre março a junho/2020, correspondente a 68,56% do total de 124 unidades hospitalares temporárias informadas pelos respondentes.
A ausência do Ministério da Saúde da sua função de coordenar as ações de enfrentamento da pandemia até o primeiro semestre de 2020, antes da publicação da Portaria GM/MS 1.514/2020, pode ser percebida nas respostas dos gestores participantes do questionário eletrônico: 
Inexistiu uma coordenação central por parte do Ministério da Saúde para direcionar Estados e Municípios na implantação dos hospitais de campanha voltados ao enfrentamento da pandemia ocasionada pela COVID-19.
Faltou o Ministério da Saúde estar mais presente no âmbito municipal.
Acreditamos que o Ministério da Saúde deveria ter padronizado e coordenado a operacionalização e implantação dos Hospitais de Campanha em todos os entes federativos.
De nenhuma forma recebemos qualquer orientação ou apoio do Ministério da Saúde na montagem do Hospital de Campanha.
Outro fator que gerou insatisfação por parte dos gestores, na opinião dos respondentes, diz respeito à falta de protagonismo do Ministério da Saúde como coordenador do processo de aquisição centralizada de insumos e medicamentos para prover as necessidades dos Hospitais de Campanha de forma tempestiva, conforme relatos a seguir:
A Secretaria de Estado da Saúde entende que o Ministério da Saúde deveria ter dado maior apoio no fornecimento direto de medicamentos e insumos para enfrentamento da pandemia, pois o Governo Federal tem maior facilidade na aquisição direta das indústrias
Ausência do Ministério da Saúde como coordenador do processo de aquisição centralizada de insumos e medicamentos para prover as necessidades dos Hospitais de Campanha no tratamento de pacientes acometidos da Covid-19.
O Ministério da Saúde não coordenou as aquisições (equipamentos, insumos...) , em tempo hábil para a emergência da saúde pública.
A atuação do Ministério da Saúde quanto à habilitação de leitos de suporte ventilatório pulmonar para custeio de diárias para atendimento de pacientes da Covid-19, bem como quanto ao pagamento de produção de Autorização de Internação Hospitalar (AIH) para tratamento de infecção pela Covid-19 relativamente aos leitos de internação clínica também foram itens que mereceram comentários por parte dos gestores respondentes:
Grau de satisfação "Muito insatisfatório" quanto a atuação do Ministério da Saúde no que diz respeito à habilitação/autorização de Leitos de Suporte Ventilatório Pulmonar e de UTI para custeio de diárias para atendimento de pacientes da Covid-19 
A portaria da criação dos hospitais de campanha foi limitante não permitindo habilitação de leitos de UTI, bem como de equipamentos de alta complexidade, e exemplo de tomografia.
Sugerimos que os hospitais de campanha que possuam condições plenas de funcionamento possam ser habilitados enquanto leitos de UTI e Clínicos e não somente como Unidades de Suporte Ventilatório. Destaca-se ainda que a possibilidade de habilitação nesses termos somente se deu no presente exercício de 2021.
O Ministério da Saúde deixa a desejar no que tange ao pagamento de produção de AIH para tratamento de infecção de Covid-19, relativamente aos leitos de internação clínica. Até o momento não houve nenhum repasse financeiro para Atenção Especializada - MAC referente internação com procedimento 03.03.01.022-3 - CID - B34.2. 
Necessário agilidade nas habilitações e repasses de recursos.
O Ministério da Saúde promoveu credenciamento de leitos incoerente com as necessidades assistenciais da população, o que onerou e atrasou a ampliação de leitos pelos municípios.
Além disso, a construção dessas estruturas também passou por problemas de não conclusão das obras, falta de planejamento e irregularidades.
Respondentes ao questionário informaram sobre quatro Hospitais de Campanha que não chegaram a ser concluídos e/ou inaugurados, conforme demonstrado na Tabela 9.
Tabela 9 - Hospitais Não concluídos e/ou Não inaugurados a partir da resposta ao questionário por amostra
	HOSPITAL DE CAMPANHA
	CNES
	UF
	CIDADE
	CUSTO
	REC FEDERAL?

	Hospital de Campanha - Covid19 - Canarinho
	103160
	RR
	Boa Vista
	R$ 0,00
	Sim

	Hospital de Campanha Nossa Senhora das Graças
	-
	RS
	Canoas
	R$ 800.000,00
	Sim

	Hospital de Campanha
	116483
	PR
	Toledo
	R$ 30.941,03
	Sim

	Hospital de Campanha COVID-19 Marechal Cândido Rondon
	107026
	PR
	Marechal Cândido Rondon
	R$314.684,24
	Não

Fonte: elaboração própria a partir da resposta ao questionário eletrônico
Em relação ao Hospital de Campanha no estádio Canarinho, em Boa Vista/RR, planejado inicialmente com 120 leitos de internação clínica, o respondente informou que foram alocados recursos federais para aquisição de equipamentos, insumos e mobiliário médico hospitalar, mas não chegou a ser entregue tendo em vista a implantação de outro Hospital de Campanha denominado "Área de Proteção e Cuidados" - APC, gerido pelo Exército Brasileiro. De acordo com informações prestadas pelos órgãos de controle do estado, foram realizadas inspeções pelo TCE, MPE e MPF nessa unidade hospitalar (Apêndice F) .
O Hospital de Campanha ao lado do Hospital Nossa Senhora das Graças, em Canoas/RS, com 22 leitos provisórios, também não chegou a ser inaugurado. Conforme resposta do gestor, houve aporte de recursos federais para contratação da empresa Impacto Vento Norte Produções Técnicas (CNPJ 08.519.719/0001-45) , no montante de R$ 800.000,00, para instalação de estruturas para funcionamento do Hospital de Campanha.  Segundo informações apresentadas, dois hospitais que foram instalados no município comportaram o volume de atendimentos demandados para pacientes acometidos pela Covid-19. O Ministério Público (MP) e o Ministério Público de Contas (MPC) abriram expedientes de investigação na ocasião, enquanto o Tribunal de Contas do Estado (TCE) encaminhou oficio à gestão municipal, alertando sobre indícios de irregularidades e a necessidade de correção de valores (https://gauchazh.clicrbs.com.br/geral/noticia/2020/06/entenda-o-que-levou-a-prefeitura-de-canoas-a-desmontar-um-hospital-de-campanha-ckbi8vxg800cr015n7oidr6bs.html, acesso em 26/7/2021) .
No Paraná, relatou-se que dois Hospitais de Campanha não foram concluídos e inaugurados.
No Hospital de Campanha de Toledo, que contou com aporte de recursos federais (R$ 30.941,03) para custear a locação e manutenção de espaço físico da unidade hospitalar temporária, segundo informações do respondente, não houve necessidade de sua ativação, pois, na prática, não se observou necessidade de leitos de internação clínica, cuja demanda se deu por leitos de UTI, o que fez com que aqueles leitos já disponíveis se mostrassem suficientes para atender à demanda, sem necessidade de uso de tal espaço físico. 
O Hospital de Campanha Marechal Cândido Rondon, segundo o respondente, foi concluído, porém, não inaugurado, tendo em vista que os leitos já disponíveis para atender pacientes acometidos da Covid-19 supriram a demanda. A referida unidade hospitalar utilizou apenas recursos municipais e oriundos de doação.
Conforme se observou em reportagens veiculadas pela mídia em geral, foram deflagradas investigações pelo Ministério Público Federal e Estadual, Polícia Federal, Controladoria Geral da União, bem como inspeções e acompanhamentos realizados pelos Tribunais de Contas Estaduais e Municipais e Denasus, que permitiram apurar indícios de ilegalidade e irregularidade na contratação emergencial para implantação de Hospitais de Campanha.
Ademais, considerando a instauração de procedimentos investigatórios e fiscalizações pelos órgãos de controle citados, de acordo com a tabela que se encontra no Apêndice F, excetuando-se as ações da Polícia Federal, percebe-se que houve um acompanhamento satisfatório quanto à ocorrência de fraudes e outras irregularidades na implantação, operacionalização e gestão dos Hospitais de Campanha implantados no país, especialmente nos hospitais de maior relevância e materialidade. 
A fim de corroborar que houve um satisfatório acompanhamento quanto à ocorrência de fraudes, consoante informações prestadas e os relatórios encaminhados pelos Tribunais de Contas Estaduais e Municipais, Ministério Público Federal e Estadual, Controladoria Geral da União e Denasus, em 114 Hospitais de Campanha que fizeram parte da amostra do presente levantamento, houve a realização de pelo menos uma ação de controle a respeito da implantação dessas unidades hospitalares temporárias (Apêndice F) .
1.3   Em que medida foram observados parâmetros e critérios objetivos para a desativação dos Hospitais de Campanha?
Foram identificados 85 possíveis Hospitais de Campanha desativados no cadastro do CNES (posição de maio/2021) , e selecionados 68 dessas unidades hospitalares desativadas para que os gestores das respectivas SES e SMS respondessem ao questionário eletrônico. Cabe destacar que ficaram de fora da amostra 17 Hospitais de Campanha desativados localizados no estado de São Paulo. Nessa UF foram selecionadas todas as unidades hospitalares temporárias de gestão estadual, e as de seis municípios de gestão municipal: São Paulo, Campinas, Praia Grande, Santo André, Santos e São Sebastião. Ficaram de fora Hospitais de Campanha desativados dos municípios de Assis, Embu das Artes, Ferraz de Vasconcelos, Franca, Guarulhos, Itupeva, Juquitiba, Louveira, Mauá, Mogi das Cruzes, Mogi Guaçu, Penápolis, Poá, São Vicente, Sorocaba, Suzano e Ubatuba.
A Tabela 10 apresenta a relação dos 61 Hospitais de Campanha desativados, conforme resposta ao questionário dos gestores estaduais e municipais, sendo 18 de gestão estadual e 43 de responsabilidade municipal.
Tabela 10 - Hospitais de Campanha desativados, segundo resposta ao questionário pelos gestores estaduais e municipais
	Região
	UF
	Município
	Gestão
	Hospital de Campanha
	CNES
	Recurso Federal ?
	Data da desativação
	Funcionamento (dias) 
	Parecer Técnico? 

	Norte
	AM
	Manaus
	Municipal
	Hospital Municipal de Campanha Gilberto Novaes
	110167
	Sim
	jun-20
	70
	Sim

			Barcelos
	Municipal
	Hospital de Campanha de Barcelos
	152854
	Sim
	jul-20
	111
	Não

			Humaitá
	Municipal
	Hospital de Campanha Sentinela
	533343
	Sim
	jul-21
	168
	Sim

		AP
	Macapá
	Estadual
	Unidade Covid Zona Norte
	188875
	Sim
	set-20
	95
	Sim

			Macapá
	Estadual
	Hospital de Campanha Centro Covid III
	144975
	Não
	set-20
	134
	Sim

			Macapá
	Estadual
	Hospital de Clínicas Dr Alberto Lima - UCOV 1
	2020645
	Não
	set-20
	116
	Sim

			Calcoene
	Municipal
	Hospital de Campanha Covid
	260878
	Sim
	dez-20
	188
	Sim

		PA
	Parauapebas
	Municipal
	Hospital de Campanha de Parauapebas
	214930
	Não
	set-20
	131
	Sim

	Nordeste
	AL
	Girau do Ponciano
	Municipal
	Hospital de Campanha Covid 19 Girau do Ponciano
	111201
	Sim
	out-20
	147
	Sim

			São José da Laje
	Municipal
	Hospital de Campanha Maria de Fátima Araújo
	179019
	Sim
	set-20
	122
	Sim

		BA
	Salvador
	Estadual
	Hospital de Campanha Covid 19 Fonte Nova
	106496
	Sim
	out-20
	131
	Não

			Salvador
	Municipal
	Hospital de Campanha Covid 19 Wet'n Wild
	103497
	Não
	out-20
	157
	Não

			Senhor do Bonfim
	Municipal
	Centro Atendimento para enfrentamento Covid19 Sr do Bonfim
	177911
	Não
	set-20
	140
	Não

		CE
	Juazeiro do Norte
	Municipal
	Hospital de Campanha
	225967
	Sim
	nov-20
	124
	Sim

			Fortaleza
	Municipal
	Hospital de Campanha Covid-19 Presidente Vargas
	104477
	Sim
	ago-20
	112
	Sim

		MA
	São Luís
	Estadual
	Hospital de Campanha Covid-19 São Luís ano 2020
	154369
	Não
	set-20
	122
	Sim

			Açailândia
	Estadual
	Hospital de Campanha Covid-19 Açailândia
	150320
	Não
	out-20
	152
	Sim

			Santa Inês
	Estadual
	Anexo ao hospital macro regional Tomás Martins
	9077413
	Não
	jul-20
	60
	Sim

			Tutóia
	Municipal
	Hospital de Campanha Centro de Referencia
	116343
	Sim
	set-20
	123
	Sim

			Zé doca
	Municipal
	Hospital de Campanha covid-19 de Zé Doca
	7485808
	Sim
	nov-20
	180
	Sim

		PB
	Santa Rita
	Estadual
	Solidário
	115258
	Não
	jul-20
	101
	Sim

		PE
	Olinda
	Estadual
	Hospital de Campanha de Provisão de Cuidados de Saúde anexo à maternidade Brites de Albuquerque
	2344858
	Não
	set-20
	151
	Não

			Petrolina
	Estadual
	Hospital de Campanha de provisão de cuidados de saúde - UNIVASF
	6042414
	Não
	dez-20
	145
	Não

			Serra Talhada
	Estadual
	Hospital de Campanha de provisão de cuidados de saúde anexo ao Hospital Governador Eduardo Campos
	226491
	Não
	nov-20
	101
	Sim

			Limoeiro
	Municipal
	Hospital de Campanha covid 19 Princesa do Capibaribe
	117110
	Sim
	nov-20
	199
	Não

			Recife
	Municipal
	Hospital de Campanha do Recife HPR I Aurora
	101826
	Não
	mar-21
	355
	Sim

			Recife
	Municipal
	Hospital de Campanha do Recife - HPR II Coelhos
	101842
	Sim
	ago-20
	133
	Sim

			Recife
	Municipal
	Hospital de Campanha do Recife - HPR III Imbiribeira
	101834
	Não
	set-20
	134
	Sim

			Recife
	Municipal
	Hospital da Mulher do Recife
	7958838
	Não
	jul-20
	114
	Sim

			Recife
	Municipal
	Policlínica Amaury Coutinho
	604
	Não
	ago-20
	126
	Sim

			Recife
	Municipal
	Policlínica e Maternidade Professor Barros Lima
	20516
	Não
	jul-20
	100
	Sim

			Recife
	Municipal
	Policlínica e Maternidade Professor Arnaldo Marques
	671
	Não
	jul-20
	101
	Sim

			Itapissuma
	Municipal
	Hospital de Campanha Covid 19 Itapissuma
	135305
	Sim
	ago-20
	75
	Sim

		PI
	Teresina
	Estadual
	Hospital de Campanha Estadual Verdão
	174815
	Não
	ago-20
	83
	Sim

			Teresina
	Municipal
	Hospital de Campanha Padre Pedro Balzi
	130753
	Sim
	jan-21
	248
	Sim

			Teresina
	Municipal
	Hospital de Campanha João Claudino Fernandes
	5828856
	Sim
	jan-21
	213
	Sim

		SE
	Aracaju
	Municipal
	Cleovansostenes Pereira de Aguiar
	113638
	Sim
	set-20
	120
	Sim

			Nossa Senhora do Socorro
	Municipal
	Centro de atendimento para enfrentamento a Covid 19
	672874
	Sim
	ago-20
	87
	Sim

	Centro-Oeste
	GO
	Águas Lindas de Goiás.
	Estadual
	Hospital de Campanha de Águas Lindas de Goiás.
	157619
	Não
	out-20
	139
	Sim

		MS
	Campo Grande
	Estadual
	O Hospital de Campanha do HRMS
	9725
	Sim
	ago-20
	71
	Sim

			Ponta Porã
	Estadual
	Hospital de Campanha de Ponta Porã - anexo do Hospital Regional Dr. José de Simone Netto.
	2651610
	Sim
	set-20
	62
	Sim

		MT
	Sinop
	Municipal
	Hospital de Campanha Covid 19
	218669
	Não
	nov-20
	122
	Não

	Sudeste
	MG
	Belo Horizonte
	Estadual
	Hospital de Campanha de Minas Gerais
	207691
	Não
	set-20
	62
	Sim

		RJ
	Rio de Janeiro
	Estadual
	Hospital de Campanha do Maracanã
	135879
	Sim
	out-20
	160
	Sim

			Quissamã
	Municipal
	Hospital de Campanha de Quissamã
	102059
	Sim
	jun-20
	61
	Não

			Carapebus
	Municipal
	Hospital de Campanha do Município de Carapebus
	117404
	Sim
	jun-20
	43
	Não

			Japeri
	Municipal
	Hospital de Campanha Covid-19 Japeri/RJ
	284610
	Sim
	nov-20
	174
	Não

			Volta Redonda
	Municipal
	Hospital de Campanha Covid 19 SMS VR
	110809
	Sim
	set-20
	149
	Sim

		SP
	São Sebastião
	Municipal
	Hospital de Campanha Centro
	105090
	Sim
	ago-20
	122
	Sim

			São Sebastião
	Municipal
	Hospital de Campanha Boiçucanga
	105104
	Sim
	jun-20
	73
	Sim

			Santo Andre
	Municipal
	Hospital de Campanha Bruno Daniel
	150126
	Sim
	ago-20
	92
	Sim

			São Paulo
	Municipal
	Hospital de Campanha Covid 19 SMS SP Pacaembu
	102040
	Sim
	jul-20
	86
	Sim

			São Paulo
	Municipal
	Hospital de Campanha covid 19 SMS SP Anhembi P 35
	113123
	Sim
	set-20
	162
	Sim

			São Paulo
	Municipal
	Hospital de Campanha covid 19 SMS SP Anhembi P 38
	102083
	Sim
	jul-20
	121
	Sim

			Campinas
	Municipal
	Hospital de Campanha covid 19 Campinas
	145963
	Sim
	ago-20
	92
	Sim

			São Paulo
	Estadual
	Hospital de Campanha covid-19 Ibirapuera
	127868
	Sim
	set-20
	123
	Sim

	Sul
	PR
	Corbélia
	Municipal
	Ecléia Wolf
	105724
	Não
	ago-20
	103
	Não

		RS
	Cachoeirinha
	Municipal
	Hospital de Campanha de Cachoeirinha
	130419
	Não
	mai-21
	373
	Sim

			Canoas
	Municipal
	Hospital de Campanha Rio Branco
	104760
	Sim
	out-20
	183
	Não

			Canoas
	Municipal
	Hospital Guajuviras/Boqueirão
	154377
	Sim
	out-20
	183
	Não

			Canoas
	Municipal
	Tenda UBS São Luiz
		Sim
	jun-20
	77
	Não

Fonte: elaboração própria a partir da resposta ao questionário eletrônico
Destaca-se que, da resposta ao questionário, com informações de 125 Hospitais de Campanha, o quantitativo de leitos clínicos, de suporte de ventilação pulmonar e de UTI totalizou 10.580 leitos, ao passo que com a desativação dos Hospitais de Campanha foram reduzidos 7.090 leitos, correspondente a 67% do total de leitos informado.
Ademais, os 61 Hospitais de Campanha desativados ficaram, em média, 131 dias em atividade, sendo que 13 dessas unidades hospitalares funcionaram por menos de 90 dias.
Pela análise do Gráfico 3, que apresenta a quantidade de Hospitais de Campanha por mês/ano de desativação, conforme resposta ao questionário, verifica-se que 41 Hospitais de Campanha (67,2%) foram desativados entre os meses de agosto/2020 a novembro/2020, correspondente ao período em que o número de casos confirmados de Covid-19 encontrava-se com tendência de baixa, antes do início da segunda onda da Covid-19, conforme dados epidemiológicos constantes no Apêndice E.
Gráfico 3 - Quantidade de Hospitais de Campanha desativados por mês/ano, segundo resposta ao questionário pelos gestores estaduais e municipais

Fonte: elaboração própria a partir da resposta ao questionário eletrônico
Desse grupo de 41 Hospitais de Campanha desativados no período de agosto/2020 a novembro/2020, as principais razões alegadas para a desativação foram: baixa demanda das internações (14 alegações) , redução da taxa de contaminação da Covid-19 (13 alegações) , baixa demanda das internações e da taxa de contaminação da Covid-19 (5 alegações) , encerramento do prazo de vigência do instrumento contratual (5 alegações) , gestão anterior não deu razões para desativação durante a transição (2 alegações) , redução das internações e o alto custo para manutenção do Hospital de Campanha (1 alegação) e expansão da rede hospitalar (1 alegação) .
Complementarmente, cabe informar que 25 Hospitais de Campanha do referido grupo (61%) tiveram aporte de recursos federais aplicados quando da sua implantação, e 31 Hospitais de Campanha desse mesmo grupo (76%) foram embasados por um parecer técnico para a sua desativação.
Relativamente aos dois Hospitais de Campanha em que a gestão anterior não apresentou razões para sua desativação, ambos os Hospitais foram desativados sem estarem embasados por um parecer técnico e tiveram o aporte de recursos federais para sua implantação: Hospital de Campanha de Japeri/RJ e o Hospital de Campanha Princesa do Capiberibe, em Limoeiro/PE. 
O Hospital de Campanha de Japeri/RJ, conforme o respondente, teve o custo de implantação, operacionalização e gestão no valor de R$ 2.974.134,80, com aporte de recursos federal, estadual e municipal, com 20 leitos clínicos, e esteve em atividade no período de 27/5/2020 a 17/11/2020, sendo que quando da sua desativação a taxa de ocupação dos leitos era inferior a 10%. Ressalte-se que operação da Polícia Federal, em outubro de 2020,  apurou possível prejuízo aos cofres públicos no montante de R$ 2 milhões por irregularidades na compra de respiradores obsoletos e superfaturados para o tratamento da Covid-19 no município de Japeri/RJ (https://g1.globo.com/rj/rio-de-janeiro/noticia/2020/10/06/operacao-da-pf-mira-irregularida des-na-compra-de-respiradores-em-japeri.ghtml. Acesso em 3/8/2021) .
O Hospital de Campanha Princesa do Capiberibe, em Limoeiro/PE, de acordo com informações prestadas pelo respondente, realizou adaptação de unidade física já existente para alocação de 18 leitos clínicos sem indicar os custos envolvidos, esteve em atividade no período de 1/5/2020 a 16/11/2020, e quando da sua desativação a taxa de ocupação dos leitos encontrava-se entre 30 a 40%. Além do mais, consta que o TCE/PE realizou ação de controle na gestão e aquisição de bens e serviços nessa unidade hospitalar temporária (Apêndice F) .
Ademais, cabe tecer comentários sobre o Hospital de Campanha Centro (Tebar Praia Clube) , em São Sebastião/SP, que custou R$ 403.694,00 para instalação da estrutura física para acomodar 110 leitos clínicos, com aporte de recursos federal e municipal. O mesmo esteve ativo no período de 3/4/2020 a 3/8/2020, porém, sem atender nenhum paciente acometido pela Covid-19. De acordo com o gestor respondente, o Hospital de Campanha não necessitou entrar em funcionamento, pois não houve demanda suficiente que motivasse a sua entrada em operação. Acrescentou que o Comitê de Gestão de Crise (Ata do dia 3/8/2020) deliberou pela desmontagem da referida unidade hospitalar temporária. Releva destacar que o MPF abriu inquérito para apurar indícios de sobrepreço, superfaturamento, entre outras irregularidades na contratação realizada pela Prefeitura Municipal de São Sebastião/SP para implantação do Hospital de Campanha (Apêndice F) .
Não obstante, merece atenção os Hospitais de Campanha desativados nos demais períodos, em que a taxa de contaminação da Covid-19 não se apresentava com tendência de baixa, conforme dados epidemiológicos constantes no Apêndice E, representado por 20 unidades hospitalares temporárias: cinco Hospitais de Campanha desativados no mês de junho/2020, oito em julho/2020, e sete no período de dezembro/2020 a julho/2021, conforme apresentado no Gráfico 3.
Desse grupo de 20 Hospitais de Campanha, as principais razões alegadas para a desativação foram: baixa demanda das internações (4 alegações) , redução da taxa de contaminação da Covid-19 (3 alegações) , baixa demanda das internações e da taxa de contaminação da Covid-19 (5 alegações) , encerramento do prazo de vigência do instrumento contratual (3 alegações) , gestão anterior não deu razões para desativação durante a transição (1 alegação) ,  expansão da rede hospitalar no estado (3 alegações) , e mudança de gestão municipal para gestão estadual (1 alegação) .
Relativamente aos 5 Hospitais de Campanha desativados em junho/2020, todos utilizaram recursos federais para sua implantação, quais sejam: Hospital de Campanha Boiçucanga, em São Sebastião/SP; Tenda UBS São Luiz, em Canoas/RS; Hospital de Campanha de Quissamã/RJ; Hospital Municipal de Carapebus/RJ; e Hospital Municipal de Campanha Gilberto Nova, em Manaus/AM.
No Hospital de Campanha de Boiçucanga, em São Sebastião/SP, foram aplicados R$ 799.540,00 para implantação de 90 leitos clínicos e, de acordo com o relato do respondente, no período de 3/4/2020 a 15/6/2020 nenhum paciente foi atendido. Foi apresentada a justificativa de que o hospital não necessitou entrar em funcionamento em razão da falta de demanda que motivasse a entrada em operação. Por fim, o Comitê de Gestão de Crise deliberou pela sua desativação (Ata do dia 15/6/2020) . O MPF realiza, sob sigilo, uma apuração sobre possível indício de sobrepreço e superfaturamento na contratação para implantação do Hospital de Campanha.
Quanto ao Hospital de Campanha de Quissamã/RJ, foram aplicados recursos federais e municipais no montante de R$ 2.126.094,33 para contratação de empresa responsável pela gestão de dez leitos de UTI, no período de 25/4/2020 a 25/6/2020. O gestor responsável justificou a desativação em razão do término do prazo contratual e devido à expansão da rede com novos leitos no Hospital Municipal Mariana Maria de Jesus. Embora o TCE/RJ não tenha encaminhado resposta à solicitação de informações ao TCU sobre eventuais ações de controle realizadas a respeito da implantação de Hospitais de Campanha no estado e municípios do Rio de Janeiro, existem reportagens jornalísticas que noticiam sobre apuração de denúncia envolvendo o Hospital de Campanha montado para atender pacientes de Covid-19, que, de acordo com a matéria publicada na época, encontrava-se em fase de apuração pelo TCE/RJ (https://www.portalviu.com.br/fonte-exclusiva/tce-rj-arquiva-6-processos-contra-prefeita-de-quissama-rj, acesso em 3/8/2021) .
Na Tenda UBS São Luíz, em Canoas/RS, o município investiu R$ 19.364,80 de recursos federais para instalação de estrutura física no período de 1/4/2020 a 17/6/2020. O respondente esclareceu que a estrutura não ofereceu novos leitos clínicos ou de suporte de ventilação pulmonar, mas tão somente serviu para o acolhimento e direcionamento dos casos para atendimento na UBS.
No Hospital de Campanha de Carapebus/RJ, o município realizou o aporte de R$ 3.352.700,00, com recursos federal, estadual e municipal, para instalação da estrutura física, operacionalização e gestão de 10 leitos clínicos, 10 leitos de suporte de ventilação pulmonar e 5 leitos de UTI. Em razão de mudança de gestão em janeiro/2021, o respondente não pôde informar os motivos da desativação da unidade hospitalar em 30/6/2020. Porém indicou que a taxa de ocupação dos leitos, na época, não ultrapassava 20%. Apesar de o MPF não ter informado ao TCU sobre eventuais apurações realizadas no Hospital de Campanha de Carapebus/RJ, reportagens jornalísticas relatam que o órgão apurou superfaturamento na contratação e montagem dessa unidade hospitalar temporária, resultado da Operação Scepticus, deflagrada em junho de 2020, em parceria com a CGU e Polícia Federal, com o objetivo de apurar supostas fraudes em diversas dispensas de licitação abertas pela Secretaria de Saúde de Carapebus/RJ (https://g1.globo.com/rj/norte-fluminense/noticia/2021/02/25/mpf-denuncia-8-pessoas-por-fraudes-e-superfaturamento-de-mais-de-r-700-mil-em-hospital-de-campanha-da-covid-19-no-rj.ghtml, acesso em 3/8/2021) .
Relativamente ao Hospital Municipal de Campanha Gilberto Novaes, em Manaus/AM, não houve uma construção específica, mas tão somente uma adaptação de prédio próprio do município de Manaus, com custo de R$ 425.362,36, proveniente de recurso federal, com a disponibilização de 104 leitos clínicos, 66 leitos de suporte de ventilação pulmonar e 38 leitos de UTI. O Hospital de Campanha permaneceu ativo no período de 13/4/2020 a 22/6/2020, atendeu 757 pacientes acometidos da Covid-19 e seu fechamento ocorreu em razão da baixa taxa de ocupação (30%) dos leitos, o qual foi embasado por um parecer técnico. Cabe comentar que o MPF informou que promoveu, sob sigilo, uma apuração sobre possíveis irregularidades na implantação do referido Hospital de Campanha.
No que diz respeito aos oito Hospitais de Campanha desativados em julho/2020, de acordo com informações prestadas pelos respondentes ao questionário, apenas 3 tiveram o aporte de recursos federais, os quais são passíveis de acompanhamento pelo Tribunal: Hospital de Campanha Covid-19 SMS Pacaembu, em São Paulo/SP; Hospital de Campanha Covid-19 SMS Anhembi P 38; em São Paulo/SP; e Hospital de Campanha de Barcelos/AM.
O Hospital de Campanha do Pacaembu foi implantado exclusivamente com recursos federais, no montante de R$ 6.676.321,15, utilizado para aquisição de equipamentos, insumos e mobiliário médico hospitalar, contratação de profissionais de saúde e contratação de serviços de apoio, e foram disponibilizados 192 leitos clínicos e 8 leitos de suporte de ventilação pulmonar, ficando em atividade durante o período de 6/4/2020 a 1/7/2020. No decorrer desse período foram atendidos 1.515 pacientes, e sua desativação foi motivada pela queda no número de casos de Covid-19 e da taxa de ocupação dos leitos (abaixo de 10%) , embasada por um parecer técnico. O Tribunal de Contas Municipal informou que realizou fiscalização do Convênio celebrado para gestão de serviços de saúde do Hospital de Campanha do Pacaembu com a Sociedade Beneficente Israelita Brasileira Hospital Albert Einstein, com objetivo de verificar a regularidade dos atos administrativos, bem como possíveis irregularidades na contratação da empresa Progen para implantação de estruturas temporárias no Complexo Esportivo do Pacaembu. O MPE abriu uma representação para apuração de possíveis irregularidades envolvendo Organizações Sociais responsáveis pela administração dos Hospitais de Campanha, contemplando o Hospital de Campanha do Pacaembu.
O Hospital de Campanha do Anhembi P 38 foi implantado com recursos federal, estadual e municipal, a um custo de R$ 37.766.591,87, tendo como contratado o Instituto de Atenção Básica e Avançada à Saúde (IABAS) . A unidade hospitalar funcionou no período de 1/4/2020 a 31/7/2020, e, segundo o respondente, foram disponibilizados 518 leitos clínicos e 48 leitos de suporte de ventilação pulmonar, e atendeu 3.179 pacientes. Foi desativado embasado por um parecer técnico em razão da queda do número de casos de Covid-19 e da taxa de ocupação dos leitos, inferior a 20%. Cabe citar que o Tribunal de Contas Municipal realizou ações de controle para proceder à análise do Termo Aditivo 31/20 ao Contrato de Gestão 21/2016 (Leitos de Campanha Anhembi - IABAS) , bem como possíveis irregularidades na contratação da empresa Progen para implantação de estruturas temporárias no Complexo do Anhembi. Ademais, o MPE abriu representação para apuração de possíveis irregularidades envolvendo Organizações Sociais responsáveis pela administração dos Hospitais de Campanha no município de São Paulo, bem assim, apuração de eventuais irregularidades na subcontratação da empresa OGS Saúde Pronto Socorro e Clínica Médica Ltda pela SPDM para angariar profissionais de saúde para o Hospital de Campanha do Anhembi P 38. E o Denasus realizou análise documental dos contratos assinados, a pedido da Polícia Federal.
Quanto ao Hospital de Campanha de Barcelos/AM, foram aplicados R$ 300.000,00, com aporte de recursos federal e municipal, para sua implantação, com disponibilização de 30 leitos clínicos. A unidade ficou em atividade no período de 11/4/2020 a 31/7/2020, e foi desativada em razão da queda do número de casos de Covid-19 e taxa de ocupação de leitos abaixo de 10%, após realizar 500 atendimentos.
No que diz respeito aos demais Hospitais de Campanha desativados no período de dezembro/2020 a junho/2021, de acordo com a resposta ao questionário, foram identificadas quatro unidades hospitalares com aporte de recursos federais, e, por isso, passíveis de acompanhamento pelo Tribunal: Hospital de Campanha Padre Pedro Balzi, em Teresina/PI; Hospital de Campanha João Claudino Fernandes, em Teresina/PI; Hospital de Campanha Sentinela, em Humaitá/AM; e Hospital de Campanha Covid, em Calçoene/AP. 
Relativamente ao Hospital de Campanha Padre Pedro Balzi, em Teresina/PI, segundo o respondente, foram aplicados R$ 1.263.611,72, com recursos federal e municipal, para instalação de estrutura para funcionamento da unidade hospitalar e aquisição de equipamentos, insumos e mobiliário médico hospitalar, com disponibilização de 80 leitos clínicos e 8 leitos de suporte ventilatório pulmonar. Esteve em atividade no período de 19/5/2020 a 22/1/2021, contabilizando 970 atendimentos de pacientes acometidos da Covid-19. Sua desativação foi embasada por um parecer técnico indicando que, apesar da sinalização de recrudescimento dos casos de Covid-19 ("segunda onda") no município, a expansão da rede hospitalar permitiu a sua desmontagem, tendo em vista que na época a taxa de ocupação dos leitos encontrava-se abaixo de 10%.
Em relação ao Hospital de Campanha João Claudino Fernandes (anexo ao Hospital de Urgências de Teresina) , também em Teresina/PI, o município aplicou o montante de R$ 17.783.902,80, proveniente de recursos federal e municipal, para aquisição de equipamentos, insumos e mobiliário médico hospitalar e instalação de estrutura para acomodar 60 leitos de suporte ventilatório pulmonar e 60 leitos de UTI. Prestou atendimento, no período de 24/6/2020 a 23/1/2021, a 464 pacientes. As razões para sua desativação foram as mesmas apresentadas para o Hospital de Campanha Padre Pedro Balzi e foram embasadas por um parecer técnico. Cabe destacar que o TCE/PI procedeu ao exame da legalidade, legitimidade e economicidade dos atos relacionados à instalação do Hospital de Campanha em referência, tendo constatado irregularidades na contratação da empresa FAST Engenharia e Montagens S.A., em razão da não observância dos requisitos legais. Além disso, MPF instaurou um inquérito para apurar a regularidade da construção, da compra de equipamentos, bem como do atraso na entrega e funcionamento do Hospital de Campanha.
Quanto ao Hospital de Campanha Sentinela, em Humaitá/AM, segundo o respondente, foram aplicados R$ 60.000,00, de recursos federal, estadual e municipal, sem realização de procedimento de contratação, mas utilizando a equipe da própria Secretaria Municipal de Saúde de Manaus (Semsa) para sua implantação. Foram disponibilizados 28 leitos clínicos e 4 leitos de suporte ventilatório pulmonar, e suas atividades ocorreram no período de 1/2/2021 a 19/7/2021. Sua desativação foi embasada por um parecer técnico, motivada pela baixa taxa de ocupação de leitos.
No Hospital de Campanha Covid, em Calçoene/AP, foram aplicados R$ 3.086.672,08, com recurso exclusivamente federal. Para tanto, foi contratado o Instituto Bahia para instalação de estrutura física, aquisição de equipamentos e mobiliário hospitalares, operacionalização e gestão do mesmo. Seu funcionamento se deu no período de 26/6/2020 a 31/12/2020, e sua desmontagem ocorreu em razão do encerramento do contrato. O MPF realizou acompanhamento nessa unidade hospitalar no âmbito das ações que visavam o combate e a mitigação da pandemia decorrente da Covid-19 no estado.
Importante destacar que os insumos e equipamentos adquiridos, que fizeram parte da estrutura dos Hospitais de Campanha desativados, foram, de acordo com todos os respondentes, redistribuídos à rede de saúde do ente subnacional e, em geral, para hospitais referência em Covid-19. Nos casos em que os equipamentos foram locados, eles foram devolvidos à empresa contratada.
Releva comentar que a realocação de leitos, insumos e equipamentos, tais como ventilador mecânico, monitor multiparâmetro, desfibrilador, entre outros, dos Hospitais de Campanha desativados para os Hospitais de Referência, UBS e outras unidades hospitalares permanentes, permitiu expandir a rede de assistência hospitalar do estado e/ou município.
Segundo relato dos respondentes, em alguns casos isso aconteceu por meio de adaptação de leitos de UTI-não-Covid para leitos UTI-Covid, mediante adiamento de internações, cirurgias e outros procedimentos eletivos.
Complementarmente, no que se refere aos Hospitais de Campanha reativados, pelas informações prestadas pelos participantes do questionário eletrônico, observou-se que quatro unidades hospitalares temporárias foram reabertas: Unidade Covid Zona Norte em Macapá/AP desativado em 30/9/2020; Hospital de Campanha Covid-19 de São Luís/MA, desativado em 18/5/2020; Hospital de Campanha Covid-19 Fonte Nova, em Salvador/BA, desativado em 5/6/2020; e Hospital de Campanha Covid-19, em Sinop/MT, desativado em 21/7/2020.
Assim, da análise e avaliação realizada a partir das informações prestadas pelos gestores da saúde em resposta ao questionário eletrônico, dos termos de contrato de implantação dos Hospitais de Campanha disponibilizados pelos referidos gestores, e das ações de fiscalização para apuração de ilegalidades e irregularidade pelos órgãos de controle sobre os Hospitais de Campanha, observa-se que não foram obtidas novas evidências suficientes que possam ensejar proposta de fiscalização específica para apuração de responsabilidade de gestores pelo desativamento de Hospitais de Campanha.
Por fim, no que se refere à desativação precoce dos Hospitais de Campanha, deve-se frisar o Projeto de Lei 4.844/2020, em tramitação na Câmara dos Deputados, que altera a Lei nº 13.979, de 6 de fevereiro de 2020, para incluir a implantação de Hospitais de Campanha entre as medidas para enfrentamento da emergência de saúde pública de importância internacional decorrente do coronavírus responsável pelo surto de 2019 e para estabelecer critérios para sua desativação. Pela proposta, os Hospitais de Campanha somente poderão ser desativados caso haja leitos disponíveis na central de regulação do respectivo ente, conforme parâmetros considerados seguros por especialistas e respectivos gestores, ou quando mais de 70% (setenta por cento) da população estiver vacinada contra o coronavírus.
Conclusão
O presente trabalho teve como objetivo levantar informações acerca da implantação dos Hospitais de Campanha e propor futuras ações de controle em caso de indício de irregularidade na desativação desses hospitais montados pelos estados, Distrito Federal e municípios para o tratamento de pacientes acometidos pela Covid-19.
Especialistas consideram que a construção imediata de Hospitais de Campanha foi necessária e importante ao país para aliviar a pressão sobre o sistema de saúde pública decorrente da demanda adicional gerada pela Covid-19, tanto em locais onde havia vazios assistenciais como também nos grandes centros, com hospitais de referência para atendimento a pacientes acometidos da Covid-19, onde já se observava uma pressão do lado da demanda (NORONHA et al, 2020) .
Enquanto a Organização Mundial de Saúde recomenda como aceitável entre 3 a 5 leitos hospitalares para cada grupo de 1.000 habitantes, a situação no Brasil na pré-pandemia da Covid-19 (março 2020) era de 1,9 leitos para cada 1.000 usuários do SUS e 2,9 leitos para cada 1.000 usuários da Saúde Suplementar (SCHETTINO e MIRANDA, 2021 p.128) . 
Ademais, um país de dimensões continentais como o Brasil, nessa mesma fase, praticamente 60% dos municípios não dispunham de respiradores/ventiladores e mais de 90% dos municípios não tinham leitos de UTI para adultos pelo sistema SUS (PORTELA MC. et al, 2020a) .
Nesse sentido, a preocupação dos gestores estaduais, municipais e do próprio governo federal foi justificada na busca de alternativas para ampliação do número de leitos hospitalares, especialmente para atendimento de pacientes do sistema público de saúde (SCHETTINO e MIRANDA, 2021 p.128) . 
Até meados de abril/2020, conforme dados do CNES, foram organizados 80 Hospitais de Campanha, resultando em um incremento de cerca de 6.300 leitos. 
No âmbito deste trabalho, a equipe levantou e analisou uma série de informações como dados de identificação e contratuais dos Hospitais de Campanha (fonte de recursos, valor, empresa e serviços contratados) , de gestão e operação desses hospitais (data de operação, data de desativação, leitos disponibilizados, razões do atraso na entrega ou da desativação do Hospital de Campanha, quantidade de pacientes atendidos, taxa de ocupação dos leitos quando da desmontagem do Hospital de Campanha) , índices epidemiológicos de transmissão da Covid-19.
As análises realizadas permitiram que se chegasse à conclusão de que a maioria dos Hospitais de Campanha foi implantada no momento em que a curva epidêmica da Covid-19 se encontrava com tendência de alta, e esses mesmos hospitais, posteriormente, foram desativados com a curva epidemiológica na descendente.
Ademais, as razões apresentadas para justificar a desativação das unidades hospitalares temporárias mostraram-se, na maioria dos casos, coerentes com a situação relatada. Nos casos de exceção, foram apresentados comentários sobre a gestão do Hospital de Campanha e informações sobre possíveis fiscalizações realizadas.
Nesse sentido, observou-se que irregularidades e ilegalidades apuradas e em apuração pelos Tribunais de Contas Estaduais e Municipais, Ministério Público Federal e Estadual, Controladoria Geral da União, Denasus e Polícia Federal referem-se à implantação e gestão dos Hospitais de Campanha, envolvendo, entre outros, fraude na dispensa de licitação, sobrepreço no Contrato, não prestação de serviços contratados, direcionamento de licitação, compra de equipamentos obsoletos (Apêndice F) .
Além disso, a destinação dada aos insumos, móveis hospitalares e equipamentos, tais como ventilador mecânico, monitor multiparâmetro, desfibrilador, entre outros, que fizeram parte da estrutura dos Hospitais de Campanha desativados, permitiu expandir a rede de assistência hospitalar do estado e/ou município, haja vista que foram realocados para os hospitais de referência da Covid-19, UBS e outras unidades hospitalares permanentes.
Em vista desses fatos considera-se não conveniente e oportuna a proposição de fiscalizações específicas com a finalidade de apurar as causas e as responsabilidades dos gestores pelo desativamento de Hospitais de Campanha montados pelos estados, Distrito Federal e municípios para o tratamento de pacientes acometidos pela Covid-19.
Ademais, em caso de aprovação do Projeto de Lei 4.844/2020, em tramitação na Câmara dos Deputados, estados, Distrito Federal e municípios passarão a ter um critério único a ser observado para o desativamento dos Hospitais de Campanha. Pela proposta, os Hospitais de Campanha somente poderão ser desativados caso haja leitos disponíveis na central de regulação do respectivo ente, conforme parâmetros considerados seguros por especialistas e respectivos gestores, ou quando mais de 70% (setenta por cento) da população estiver vacinada contra o coronavírus.
Proposta de encaminhamento
Ante o exposto, e considerando as conclusões do trabalho, submete-se o relatório de levantamento à consideração superior, propondo o arquivamento dos presentes autos, com fulcro no art. 169 inciso V, do Regimento Interno do TCU."
	É o relatório.

não há.

Não atuou.

LEVANTAMENTO DE AUDITORIA. HOSPITAIS DE CAMPANHA IMPLANTADOS PELOS ENTES SUBNACIONAIS PARA ATENDIMENTO AOS PACIENTES ACOMETIDOS PELA COVID-19. RAZÕES DA DESATIVAÇÃO DESSES HOSPITAIS. AUSÊNCIA DE IRREGULARIDADES. ARQUIVAMENTO.

RELATÓRIO DE LEVANTAMENTO (RL)

Secretaria de Controle Externo da Saúde (SecexSaude).

Trata-se de levantamento de informações sobre a estratégia utilizada para a ampliação, organização e disponibilização de leitos por meio de hospitais de campanha para atendimento aos pacientes acometidos pela Covid-19, bem como de avaliação acerca das razões de desativação desses hospitais.
2.	Consoante a Organização Mundial de Saúde, um hospital de campanha é definido como uma unidade de saúde móvel, independente e autossuficiente, capaz de rápida implantação para atender às necessidades de emergência imediatas por um período de tempo especificado.
3.	Esses estabelecimentos de saúde possuem como característica principal o fato de serem estruturas hospitalares voltadas ao atendimento de pacientes com condições médicas semelhantes, atingidas por situações de emergência e calamidade pública, como é o caso da pandemia da Covid-19. 
4.	Mediante a Portaria 1.514/2020 do Ministério da Saúde, foram definidos os critérios técnicos para a implantação de hospitais de campanha voltados para os atendimentos aos pacientes no âmbito da emergência provocada pela pandemia da Covid-19.
5.	Essas unidades devem ser estruturadas da seguinte forma (art. 6º da Portaria GM/MS 1.514/2020) :
a) Leito de Internação Clínica: voltado para a internação de pacientes com sintomas respiratórios de baixa complexidade; e
b) Leito de Suporte Ventilatório Pulmonar: com a função de tratamento dos casos de piora do quadro respiratório que necessite de suporte ventilatório não invasivo e invasivo e, quando for o caso, estabilização do paciente até o remanejamento à unidade de referência hospitalar que possua leito de UTI para enfrentamento da Covid-19.
II
6.	Consoante dados fornecidos pelo Ministério da Saúde e pelo Departamento Nacional de Auditoria do SUS, houve a implantação de 308 hospitais de campanha para o atendimento de pacientes acometidos pela Covid-19 em 25 unidades da federação (para os estados do Espírito Santo e Tocantins, não foi apontada a utilização dessas unidades) . 
7.	Desse total, 85 unidades hospitalares temporárias constavam como desativadas no Cadastro Nacional de Estabelecimentos de Saúde-CNES (posição de maio/2021) .
8.	Para a realização dos trabalhos, a unidade técnica selecionou uma amostra de 124 unidades, que foram responsáveis pela implantação de 10.580 leitos nos exercícios de 2020 e 2021, representando aproximados 2,32% do total de leitos de internação do País.
9.	A primeira constatação da unidade técnica diz respeito à data de edição da Portaria 1.514/2020 do Ministério da Saúde, a qual foi editada em 15/6/2020. Isso porque 65 hospitais de campanha, representativos de 52,41% da amostra, foram implantados entre março e junho de 2020, ou seja, antes da edição da norma que os regularia.
10.	Assim, são pertinentes as seguintes considerações da unidade técnica no sentido de que houve demora do Ministério da Saúde em dar suporte técnico para a implantação dos hospitais de campanha pelos entes subnacionais: 
"Pode-se considerar que o Ministério da Saúde deixou de prestar o apoio técnico necessário para os entes subnacionais para a implantação dos Hospitais de Campanha quando do início da pandemia, tendo em vista que a publicação da Portaria GM/MS 1.514/2020 - norma infralegal que estabeleceu os critérios técnicos para a implantação de Hospital de Campanha voltada para o atendimento aos pacientes no âmbito da emergência pela pandemia da Covid-19 - ocorreu, de forma tardia."
III
11.	Dentro do escopo da amostra, foram incluídos 61 hospitais de campanha que estariam desativados (18 sob gestão estadual e 43 sob gestão municipal) . Esses hospitais funcionaram, em média, por 131 dias, sendo que treze unidades funcionaram por menos de 80 dias.
13.	Quanto ao período de inativação, verifica-se que 41 hospitais de campanha (67,2%) foram desativados entre os meses de agosto/2020 a novembro/2020, correspondente ao período em que o número de casos confirmados de Covid-19 encontrava-se com tendência de baixa. O gráfico abaixo espelha esses dados:

13.	Consoante exposto no relatório que antecede este voto, em geral, as causas apontadas para a desativação dessas 41 unidades foram a baixa demanda das internações em decorrência da menor taxa de contaminação da Covid-19.
14.	Outras 20 unidades hospitalares provisórias foram desativadas no período em que os casos de Covid-19 não apresentavam tendência de baixa (julho e agosto de 2020 e dezembro a julho de 2021) . Em que pese essa situação epidemiológica, os gestores de 15 dessas unidades alegaram que não havia demanda para tanto. Outros três alegaram encerramento da vigência do instrumento contratual, e dois deram outras razões como mudança de gestão municipal para estadual.
15.	Cabe observar que esses hospitais de campanha, em regra, tinham as funções de atender demandas locais ou regionais, as quais não necessariamente coincidem com a tendência nacional demonstrada no gráfico. Em outras palavras, a situação epidemiológica de determinado município pode justificar a desativação de um hospital de campanha nele instalado, enquanto em outras regiões do País caberia a manutenção ou abertura de novas unidades.
16.	Da análise efetuada pela unidade técnica, não se demonstrou a desativação indevida de unidades, pois as desativações foram embasadas em documentos técnicos que as justificavam em razão da baixa demanda.
17.	A respeito, há de se ter em mente o caráter suplementar dessas unidades hospitalares, bem como os custos associados a sua operação. Assim, a manutenção do funcionamento desses hospitais de campanha sem que estejam presentes os requisitos para tanto poderia configurar a prática de ato antieconômico por parte dos gestores.
18.	Destaco, ainda, que a decisão pela reativação ou desativação de hospitais de campanha é ato de gestão que deve ser analisada no contexto de ações de combate à pandemia de cada ente da Federação. Assim, caberia, por exemplo, avaliar as razões pelas quais os hospitais de campanha não foram reativados no período em houve novo recrudescimento da pandemia nos meses de janeiro/2021 a julho/2021. Entretanto, como as unidades aqui tratadas são de responsabilidade dos entes subnacionais, entendo que, primordialmente, cabe aos respectivos órgãos de controle externo se manifestarem sobre a matéria. 
19.	Desta feita, acompanho a proposta da unidade técnica no sentido de não haver razões para o desdobramento do assunto em ulteriores fiscalizações desta Corte de Contas.
20.	Por certo, essa conclusão não afeta a apuração por este Tribunal de irregularidades na aplicação de recursos federais utilizados para a implantação de hospitais de campanha pelos entes subnacionais, o que está ocorrendo mediante os diversos processos mencionados no Relatório que antecede este Voto.
Diante do exposto, acolho o parecer da unidade técnica, o qual incorporo como razões de decidir, e voto por que o Tribunal adote o acórdão que ora submeto à deliberação deste Colegiado.
BENJAMIN ZYMLER 
Relator